ACORDAO-COMPLETO-2411526

ACÓRDÃO 6339/2020 ATA 18/2020 - SEGUNDA CÂMARA

VISTOS, relatados e discutidos estes autos que tratam de ato de reforma concedida pelo Comando do Pessoal de Fuzileiros Navais,
ACORDAM os Ministros do Tribunal de Contas da União, reunidos em sessão da Segunda Câmara, diante das razões expostas pelo Relator, com fundamento no art. 71, inciso III, da Constituição Federal e nos arts. 1º, inciso V, 39, inciso II, e 45 da Lei 8.443/1992, em:
9.1. considerar ilegal o ato de reforma de Wilton Pereira Dos Santos, recusando o respectivo registro;
9.2. dispensar o ressarcimento das quantias indevidamente recebidas, em boa-fé, pelo interessado mencionado no item anterior, consoante o Enunciado 106 da Súmula de Jurisprudência deste Tribunal;
9.3. determinar ao Comando do Pessoal de Fuzileiros Navais que:
9.3.1. faça cessar, no prazo de 15 (quinze) dias, contado a partir da ciência desta deliberação, os pagamentos decorrentes do ato impugnado, sob pena de responsabilidade solidária da autoridade administrativa omissa, consoante disposto nos arts. 71, inciso IX, da Constituição Federal e 262 do Regimento Interno desta Corte;
9.3.2. comunique ao interessado a deliberação deste Tribunal e o alerte de que o efeito suspensivo proveniente da eventual interposição de recursos, junto ao TCU, não o eximirá da devolução dos valores indevidamente recebidos após a notificação;
		       9.4. dar ciência desta deliberação ao interessado e ao Comando do Pessoal de Fuzileiros Navais.

Análise de ato de reforma concedida pelo Comando do Pessoal de Fuzileiros Navais.

Segunda Câmara

3. Interessados/Responsáveis:
3.1. Interessado: Wilton Pereira dos Santos (XXX.528.097-XX).

13.1. Ministros presentes: Ana Arraes (Presidente), Augusto Nardes (Relator), Aroldo Cedraz e Raimundo Carreiro.
13.2. Ministros-Substitutos presentes: Marcos Bemquerer Costa e André Luís de Carvalho.

AUGUSTO NARDES

Adoto como relatório a instrução de peça 4, a seguir reproduzida, a qual contou com a anuência à peça 5 dos dirigentes da Secretaria de Fiscalização de Pessoal (Sefip) e, à peça 6, do representante do Ministério Público especializado (MPjTCU) :
INTRODUÇÃO
1.	Trata-se de ato de concessão de reforma a Wilton Pereira Dos Santos (CPF XXX.528.097-XX) , militar da Marinha do Brasil. 
2.	O ato foi submetido à apreciação do Tribunal de Contas da União (TCU) para fim de registro, nos termos do art. 71, inciso III, da Constituição Federal. O cadastramento e a disponibilização ao TCU ocorreram por intermédio do Sistema de Apreciação e Registro de Atos de Admissão e Concessões (Sisac) , na forma dos arts. 2o, caput e inciso V, e 4o, caput, da Instrução Normativa - TCU 55/2007, vigente à época.
EXAME TÉCNICO
3.	Os procedimentos para exame, apreciação e registro de atos de pessoal encontram-se estabelecidos, atualmente, na Instrução Normativa - TCU 78/2018 e na Resolução - TCU 206/2007. Em seus arts. 4o, § 2o, e 3o, § 3o, respectivamente, essas normas dispõem que os atos de pessoal disponibilizados por meio do Sisac devem ser submetidos a crítica automatizada do próprio sistema, com base em parâmetros predefinidos.
4.	Relativamente aos atos de concessão de reforma, as rotinas de crítica das informações cadastradas no Sisac foram elaboradas e validadas levando-se em conta as peculiaridades desses atos. Os itens de verificação do sistema compreendem prazos e fundamentos legais, assim como eventuais ocorrências de acumulação. Trata-se de verificações mais abrangentes, minuciosas e precisas do que aquelas que podem ser realizadas por mãos humanas, proporcionando um nível de segurança ainda maior.
5.	Além da crítica automatizada, há verificação humana adicional no caso de haver alertas do sistema ou informações não formatadas, como esclarecimentos do gestor ou do controle interno. 
6.	Pesquisas aos sistemas internos do Tribunal identificaram, entretanto, que o Sr. Wilton Pereira Dos Santos acumula os proventos de reforma com os vencimentos de um cargo público ocupado na Prefeitura Municipal de Rio das Ostras desde 23/4/2004.
8.	Trata-se de situação que não encontra amparo na atual legislação, conforme prescreve o § 10 do art. 37 da CF/1988:
É vedada a percepção simultânea de proventos de aposentadoria decorrentes do art. 40 ou dos arts. 42 e 142 com a remuneração de cargo, emprego ou função pública, ressalvados os cargos acumuláveis na forma desta Constituição, os cargos eletivos e os cargos em comissão declarados em lei de livre nomeação e exoneração. 
9.	O caso em análise não se enquadra em nenhuma das exceções descritas para os militares. 
10.	O art. 11 da Emenda Constitucional 20, de 15/12/1998 ainda cria uma outra exceção, mas que também não alcança o Sr. Wilton:  
A vedação prevista no art. 37,  § 10, da Constituição Federal, não se aplica aos membros de poder e aos inativos, servidores e militares, que, até a publicação desta Emenda, tenham ingressado novamente no serviço público por concurso público de provas ou de provas e títulos, e pelas demais formas previstas na Constituição Federal, sendo-lhes proibida a percepção de mais de uma aposentadoria pelo regime de previdência a que se refere o art. 40 da Constituição Federal, aplicando-se-lhes, em qualquer hipótese, o limite de que trata o  § 11 deste mesmo artigo.
11.	No caso em estudo, o militar foi transferido para a reserva em 1998 e reformado em 2004, mas ingressou no serviço público municipal em 2004, data posterior à EC 20/1998.
CONCLUSÃO 
12.	A abrangência e a profundidade das verificações levadas a efeito fundamentam convicção de ilegalidade do ato. Assim, cabe proposta no sentido de que seja considerado ilegal e negado o seu registro. 
PROPOSTA DE ENCAMINHAMENTO
13.	Ante o exposto, propõe-se:
a)	considerar ilegal e negar o registro do ato de concessão de reforma a Wilton Pereira Dos Santos (CPF XXX.528.097-XX) , militar da Marinha do Brasil, com fundamento nos arts. 71, inciso III, da Constituição Federal, 1o, inciso V, e 39, inciso II, da Lei 8.443/1992 e 260, § 1o, do Regimento Interno do Tribunal de Contas da União;
b)	determinar à Marinha do Brasil que:
b.1)	dê ciência, no prazo de quinze dias, do inteiro teor desta deliberação ao interessado cujo ato foi considerado ilegal, alertando-o de que o efeito suspensivo proveniente da interposição de eventuais recursos junto a este Tribunal não o exime da devolução dos valores percebidos indevidamente após a respectiva notificação, caso esses não sejam providos;
b.2)	dentro do mesmo prazo fixado no item anterior, adote as providências necessárias ao exato cumprimento da lei, franqueando ao militar supracitado o direito à opção pela manutenção dos vencimentos de reforma, mediante a renúncia ao cargo ocupado na Secretaria Municipal de Habitação da Prefeitura Municipal de São Paulo, nos termos do art. 133 da Lei nº 8.112, 11 de dezembro de 1990;
b.3)	faça cessar imediatamente todo e qualquer pagamento decorrente da concessão de reforma considerada ilegal, caso o aludido servidor opte pelo cargo público municipal, sob pena de responsabilidade solidária da autoridade administrativa omissa;
b.4)	encaminhe a este Tribunal, no prazo de 45 dias, contados da ciência desta deliberação:
b.4.1)	a comprovação de que o interessado teve conhecimento do presente Acórdão;
b.4.2)	a comprovação do eventual exercício pelo interessado do direito de opção previsto no art. 133 da Lei nº  8.112, de 1990;
b.4.3)	as informações e respectivos documentos probatórios porventura fornecidos pelo interessado com o objetivo de demonstrar que a ilegalidade que recai sobre o seu ato de admissão não mais subsiste; 
c)	informar ao órgão de origem que, nos termos do art. 262, § 2º, do Regimento Interno do TCU, o ato considerado ilegal poderá prosperar mediante a emissão e o encaminhamento de novo ato, livre da irregularidade indicada nesta deliberação, para que seja submetido à apreciação por este Tribunal, na forma do art. 260, caput, também do RITCU; e
d)	determinar à Sefip que monitore o cumprimento das determinações constantes dos itens b e seus subitens e c, representando ao TCU, caso isso se mostre necessário.
	
É o Relatório.

não há.

Procurador Marinus Eduardo De Vries Marsico.

PESSOAL. REFORMA. ACUMULAÇÃO INDEVIDA DOS PROVENTOS ORIUNDOS DA REFORMA COM OS VENCIMENTOS DE UM CARGO PÚBLICO. ILEGALIDADE. DETERMINAÇÕES.

REFORMA (REFO)

Secretaria de Fiscalização de Pessoal (SEFIP).

Em exame, ato de reforma concedidas a Wilton Pereira dos Santos pelo Comando do Pessoal de Fuzileiros Navais.
2.	A Secretaria de Fiscalização de Pessoal (Sefip) , com a anuência do Ministério Público junto ao TCU (MPjTCU) , se manifestou pela ilegalidade do ato, devido a acumulação indevida dos proventos oriundos da reforma com os vencimentos de um cargo público. O fundamento seria o disposto no § 10 do art. 37 da CF/1988:
"É vedada a percepção simultânea de proventos de aposentadoria decorrentes do art. 40 ou dos arts. 42 e 142 com a remuneração de cargo, emprego ou função pública, ressalvados os cargos acumuláveis na forma desta Constituição, os cargos eletivos e os cargos em comissão declarados em lei de livre nomeação e exoneração.".
3.	Como se depreende da leitura do dispositivo legal, é expressamente vedada a acumulação de proventos de aposentadoria com vencimentos oriundos de cargo, emprego ou função pública, como ocorre no caso em questão. Ademais, o interessado não se enquadra em nenhuma das exceções descritas para os militares.
4.	Há, ainda, uma exceção prevista no art. 11 da Emenda Constitucional 20/1998 em que se define que a vedação prevista no artigo 37, § 10 da Constituição Federal não se aplica aos membros de poder e aos inativos, servidores e militares que tenham ingressado novamente no serviço público até a data de publicação da Emenda, em 1998. No entanto, verifica-se que essa exceção também não se aplica ao interessado, uma vez que ingressou no serviço público municipal somente em 2004.
5.	Desse modo, ante a ausência de fundamento legal que ampare tal acumulação, considero o ato de reforma ilegal.
6.	Ressalto que o ato que ora se considera ilegal ingressou nesta Casa em 2016, sendo desnecessária a oitiva prévia do interessado, na forma do entendimento firmado no âmbito do Acórdão 587/2011-TCU-Plenário.
Diante do exposto, acolhendo os fundamentos declinados na manifestação da Sefip, os quais integro às minhas razões de decidir, voto no sentido de que este Colegiado adote a deliberação que ora submeto a sua apreciação.
TCU, Sala das Sessões Ministro Luciano Brandão Alves de Souza, em 9 de junho de 2020.
Ministro JOÃO AUGUSTO RIBEIRO NARDES 
Relator